【裁判字號】    92,上易,2825
【裁判日期】    921224
【裁判案由】    竊佔
【裁判全文】
臺灣高等法院刑事判決                          九十二年度上易字第二八二五號
    上  訴  人
    即  被  告  丙○○
    選任辯護人  高進福律師
                高涌誠律師
                許樹欣律師
右上訴人，因竊佔案件，不服臺灣臺北地方法院，九十一年度易字第一七三０號，中
華民國九十二年八月二十八日第一審判決（起訴案號：臺灣臺北地方法院檢察署九十
年度偵字第六三一四號），提起上訴，本院判決如左：
    主      文
原判決撤銷。
丙○○意圖為第三人不法之利益，而竊佔他人之不動產，處有期徒刑伍月，如易科罰
金以佰元折算一日。
    事      實
一、緣坐落台北市○○區○○路二十四號西門聯合大廈地下室面積六八三‧七五平方
    公尺為華僑銀行股份有限公司（下稱華僑銀行）、榮宗投資股份有限公司（下稱
    榮宗公司）及甲○○三人分別共有，而丙○○於擔任該大廈委員會主任委員期間
    ，因該大廈一樓後面停車場不敷住戶承租使用，而以每月每車新台幣（下同）二
    千五百元之租金出租予大廈住戶無固定位置停車，並提供進入地下室昇降機之遙
    控器供承租住戶將車駛進地下室停車，嗣經共有人華僑銀行對西門聯合大廈管理
    委員會以地下室遭無權占有提起排除侵害之民事訴訟，經台灣台北地方法院八十
    五年度訴字第五三八二號判決華僑銀行勝訴確定，嗣於八十九年三月三十一日聲
    請強制執行（同法院八十九年度執字第六八０七號）於八十九年五月二十五日經
    執行法院騰空點交予共有人華僑銀行等，並由共有人在地下室標示所有權，未經
    同意不得佔用之通知標示，詎丙○○竟意圖為西門聯合大廈管理委員會之不法利
    益，於八十九年五月二十九日起，未經該大廈地下室之上開共有人之同意，擅自
    將該大廈地下室開放承租車位之住戶停車，所收租金供大廈管理委員會支付各項
    管理費用，而竊佔該地下室，直至九十二年九月一日始通告住戶不得再至地下室
    停車。
二、案經華僑銀行、榮宗公司、甲○○訴由台北市政府警察局萬華分局報請台灣台北
    地方法院檢察署檢察官偵查聲請簡易判決處刑，經台灣台北地方法院刑事庭認不
    宜簡易判決處刑，改依通常程序審理。
    理      由
一、訊據被告丙○○否認有竊佔犯行，並辯稱西門大廈並無管理委員會，伊因為人熱
    心，始被推選為住戶服務，而出租之車位係位大廈一樓之平面停車位，且該停車
    管理費並非伊指示管理員收取，亦未提供遙控器予住戶供至地下室停車之用，係
    （一）西門大廈於六十八年即已取得使用執照，卻迄九十年一月三日始成立管理
          組織，向臺北市政府提出申請，並經臺北市政府認符合規定同意備查，且
          該相關申請備查文件等均以被告丙○○為西門大廈管理委員會主任委員等
          情，有臺北市政府工務局建築管理處九十年十一月三十日北市工建寓字第
          九○七○七○八九○○號函附卷可稽。再經本院調閱八十九年度執字第六
          八○七號民事執行卷宗細究，西門大廈管理委員會於前述時間前，固未依
          法辦理登記，但因其具有一定之目的與組織，且有繼續之性質，並有一定
          之名稱與獨立之財產，早已存在多時，又以此名義長期向大樓全體住戶按
          月收取管理費，作為管理委員會運作之基金，且由被告長期擔任主任委員
          之職務，故於民事訴訟及強制執行事件上均列被告丙○○為法定代理人，
          亦有原法院八十五年度訴字第五三八二號民事判決、八十九年三月三十一
          日北院八十九年度執玄字第六八○七號執行命令在卷足參，是被告長期實
          際負責西門大廈管理事務之經營與管理之事實已明。
    （二）西門大廈之地下室（即坐落臺北市○○區○○段四小段一七八、一八○地
          號，臺北市○○區○○段四小段一六三九建號，門牌號碼為臺北市萬華區
          ○○路二四號地下室，總面積六八三‧七五平方公尺），原有民事紛爭存
          在，惟經華僑銀行提起民事排除侵害事件訴訟後，業經原法院於八十六年
          十月二十二日以八十五年度訴字第五三八二號民事判決認定該案被告西門
          大管理委員會應將上開不動產騰空返還華僑銀行及其共有人，該案並已於
          八十六年十月二十二日確定，嗣經華僑銀行於八十九年三月三十日具狀向
          原法院民事執行處聲請強制執行，於八十九年五月二十五日完成騰空點交
          予華僑銀行及其共有人一節，有原法院八十九年執字第六八○七號民事執
          行卷宗可按，且經本院查閱該案卷附之建物登記簿謄本，確為告訴人等所
          有無訛，足見自八十九年五月二十五日起該項不動產已無所謂民事糾紛或
          產權不明情事。
    （三）繼之於八十九年五月二十五日經原法院民事執行處法官依強制執行程序騰
          空點交予所有權人即本件告訴人等後，告訴人等曾共同具名揭示通知告示
          ，不得擅自侵入佔用前述地下室建物，此有現場照片二幀（見偵查卷宗第
          三十二頁）在卷足憑，然被告卻於八十九年五月二十九日，以西門大廈管
          理委員會之名義，張貼「本停車場自即日起照常可以停車」通告，亦有照
          片一幀附卷可證（見偵查卷宗第三十一頁），被告雖稱上開通告係指地面
          停車場水泥地裂了要舖水泥修補，就叫他們先不要停，等水泥乾了再停車
          ，修完水泥地後通告住戶可以停車，不是指地下室云云，惟觀之上開通告
          記載之內容，如指地面停車場則承租車位住戶於水泥修補完竣後即可停車
          ，應無以「照常可以停車」之字眼，參以該地下室原為大廈管理委員會提
          供予承租車位住戶停車之用，甫於上開通告張貼前之八十九年五月二十五
          日經執行法院騰空點交予共有人，而大廈管理委員會於點交後之第四天即
          張貼上開通告，並載明「照常可以停車」，顯係指原提供予住戶停車之地
          下室而言，被告上開所辯，應無可採。
    （四）證人即西門大廈之住戶郭培雅於原審審理中結證稱：伊於八十八年底開始
          在西門大廈租用大樓的停車場，一個月二千五百元，是與大廈管理員洽談
          的，費用也是交給管理員張先生，並沒有簽訂契約，但有開具繳款收據，
          停車場是在大樓後面的庭院及地下室，地下室部分並無分配位置，有位置
          就停，如果平面沒有位置，就叫伊停到地下室，反正位置也不是固定，到
          地下室的升降梯遙控器是管理員給的，當初是伊向管理員問起該棟大樓有
          無出租停車位、費用是多少，但管理員說沒有位置，後來是管理員知道有
          位置才問伊要不要承租等語；另證人即住戶陳倉英於原審審理時亦結證稱
          ：伊自九十年間開始承租大廈的停車位，一個月二千五百元，停車地方是
          地下室，沒有固定的位置，有位置就可以停，大樓管理員叫伊只能停地下
          室，費用也是交給管理員乙○○，地下室要用升降梯才能下去，當初是伊
          向管理員說如果有停車位就跟伊講，管理員是大樓管理委員會聘請的，約
          一個月後才告知伊有停車位可以租用，管理員有說地下室有十七個停車位
          ，叫伊停地下室，沒有固定位置，有車位就可以停，伊在進出時有看到別
          人也用遙控器，每一輛車就有一個遙控器，到現在仍在租用停車位等語，
          並提出管理費證明單、收據等影本附卷佐證，綜此證人證述之內容參互以
          觀，有關告訴人所有之地下室部分，確實經由西門大廈管理委員會所聘請
          之管理員經手，以每月二千五百元之代價，出租予住戶使用，並由管理委
          員會獲取租金之利益。
    （五）又陳倉英雖係西門大廈之住戶，但僅在剛遷入時參與過一次住戶會議，該
          次會議係被告所主持，會議中丙○○有說地下室三大戶很惡劣，佔據住戶
          可以停車的空間，致大樓住戶只可以用電器室等其他空間，後來其他人意
          見不一致就走了等情，業據證人陳蒼英於原審審理中結證綦詳，再參諸本
          件在偵查初始，西門大廈管理委員會總幹事葉炳雄經警方約談時亦陳明：
          「（問：有關華僑銀行控告丙○○竊佔案，你有無陳述？）劉主委交給我
          一張答覆書大致上就是這樣」，並提出具名「西門聯合大廈管委會總幹事
          葉炳雄」之答覆書供附卷參佐，而該卷附之答覆書內容，仍表示該大廈之
          地下室係全體住戶所共有云云，即明被告確屬實際負責西門大廈管理事務
          之人，並始終對該大廈地下室所有權及使用情形堅持己見，而無視私人產
          權之存在，益徵其乃為西門大廈管理委員會支配使用之犯意甚明。
    （六）至於證人余西德、蘇碧霞、周美玲、邱清雲、劉裕光等人均係將車輛停放
          於地下室之人，渠等於偵查時固陳明有停車於地下室之事實，惟均表示只
          是商借一下，其他諸多經檢察官傳喚而不到庭應訊之住戶，更以格式雷同
          之報告書，陳述停車均係暫時性作為，惟詳細之「商借」及「暫時性」情
          形如何，均未予以敘明，實則地下室係告訴人私有之不動產，前曾與西門
          大廈管理委員會涉訟，嗣又經執行法院強制執行點交，前已述及，既無得
          地下室所有權人之同意，豈能謂之商借？上述等人所言，無非事後迴護被
          告之詞，並無可信。
    （七）證人即大廈管理員乙○○固於本院結證稱：所出租之車位係一樓後面之平
          面停車場，並不是地下室，也無告訴住戶一樓不能停車就可停至地下室去
          ，也未交遙控給住戶，住戶自己有遙控器，自己可以下去等語。惟參以證
          人郭培雅、陳倉英之上開證言，西門聯合大廈固有一樓後院地平面停車位
          供出租予住戶停車而無固定停車位，然因一樓後院地面停車位不敷位戶需
          求，原本應依一樓後院地面停車位之數目出租予住戶，然超出該地平面
          車位數目出租予住戶並容許住戶於地平面車位無法停車時停至地下室，顯
          然其出租停車位包括地下室之停車位，是證人乙○○之證言，並不能為被
          告有利之認定。
二、按該大廈地下室之所有權為告訴人華僑銀行、榮宗公司及甲○○等三人分別共有
    ，被告於該地下室於經法院依強制執行程序點交予告訴人後，未經告訴人之同意
    ，猶通告住戶該地下室停車場仍可照常停車而收取租金以供大廈管理委員會之運
    用，其具有為該大廈管理委員會之不法利益之犯意已極明確，至於被告辯護人雖
    辯稱：該大廈管理委員會於九十二年九月一日張貼通告禁止住戶再於地下室停車
    ，迄今仍有住戶自行至地下室云云，並提照片數幀為證，惟按竊佔罪為即成犯，
    於竊佔行為完成，犯罪即成立，被告於九十二年九月一日始張貼通告禁止住戶再
    至地下室停車，亦僅得認自該日起住戶再停車至地下室非出於其意思，而係住戶
    個人之行為而已，並不影響於其已完成之竊佔罪，又被告另辯稱其每年有半年均
    在國外云云，並提出入出境記錄為證，然被告雖非自己親身實際佔有地下室停車
    ，然其身為大廈管理委員會主任委員，竟未經地下室所有權人之同意，擅將地下
    室之停車位出租予住戶停車而收取租金以供大廈管理委員會運用，並不以其人在
    國內為必要，其上開所辯，亦無從為其有利之認定，是被告竊佔犯行堪予認定。
三、核被告所犯係犯刑法第三百二十條第二項之竊佔罪。檢察官聲請簡易判決處刑書
    ，固謂被告於八十九年十月間始將系爭地下室出租予大廈住戶供停車之用，然經
    查被告於八十九年五月二十九日起即已通告承租車位之住戶可於地下室停車，是
    其自八十九年五月二十九日起應已生竊佔之行為，因此簡易判決處刑書記載八十
    九年十月間竊佔容有誤會，原審對被告為科刑之判決，固非無見，惟查原判決認
    被告自八十八年五月二十九日起竊佔地下室，核與事實不符，又該地下室所有權
    雖為告訴人三人分別共有，然被告所侵害者僅為一個所有權之法益，原審認被告
    侵害數法益為想像上競合犯，亦有未合，被告否認竊佔提起上訴，雖無理由，惟
    原判決既有可議，自應由本院將原判決撤銷改判，爰審酌被告身為大廈管理委員
    會主任委員非為自己之不法利益，而觸刑章，且已年七十三歲，又屬初犯，並於
    九十二年九月一日已通告住戶不得再停車於地下室等一切情狀，對被告量處如主
    文第二項所示之刑，又刑法第四十一條之易科罰金條件，將原「犯最重本刑為三
    年以下有期徒刑以下刑之罪」修正為「犯最重本刑為五年以下有期徒刑以下之罪
    」於九十年一月十日經統公布於同月十二日生效，被告竊佔行為完成於修正前，
    然修正後之該條易刑條件有利於行為人，自刑法第二條第一項前段自應適用裁判
    時法即修正後之該條第一項就所宣告之刑，諭知易科罰金之折算標準。
據上論斷，應依刑事訴訟法第三百六十九條第一項前段、第三百六十四條、第二百九
十九條第一項前段，刑法第三百二十條第二項、第二條第一項前段、第四十一條第一
項，罰金罰鍰提高標準條例第一條前段、第二條判決如主文。
本案經檢察官吳慎志到庭執行職務
中      華      民      國    九十二    年    十二      月    二十四    日
                              臺灣高等法院刑事第十九庭
                                  審判長法  官    許  國  宏
                                        法  官    林  勤  純
                                        法  官    洪  光  燦
右正本證明與原本無異。
不得上訴。
                                        書記官    劉      瑗
中      華      民      國    九十二    年    十二      月    二十五    日
附錄：本案論罪科刑法條全文
刑法第三百二十條第一項：
意圖為自己或第三人不法之所有，而竊取他人之動產者，為竊盜罪，處五年以下有期
徒刑、拘役或五百元以下罰金。


司法院資訊處製作；財團法人民間司法改革基金會備份。
